---
title: "Fouille de données et création d'objets spatiaux dans R"
author: "Antoine Peris"
format: html
editor: visual
lang: fr
---

## Objectif

Cette séance a pour objectif de se remémorer des éléments de syntaxe de R (le chargement des données, la manipulation de tableaux, etc.) et de découvrir deux familles d'outils très utiles dans la perspective d'acquérir et de gérer des données spatiales :

-   les expressions régulières (qui permettent d'aller récupérer des informations de données textuelles peu structurées)

-   les objets spatiaux vectoriels (qui permettent de réaliser des traitements géomatiques en R, pré-requis pour de l'analyse spatiale)

Pour cela, nous travaillerons sur un projet concret : la construction d’un tableau de données sur les immeubles en péril à Bordeaux à partir de arrêtés publiés par le conseil municipal de la ville.

Nous partons de données brutes : le fichier est téléchargeable [ici](https://datahub.bordeaux-metropole.fr/explore/dataset/bor_arretes/export/).

## Chargement et inspection des données

Pour le chargement d'un fichier `.csv`, nous allons utiliser le package **{readr}** qui optimise la lecture des fichiers. On charge simultanément **{dplyr}** qui facilite la manipulation de données tabulaires.

```{r}
#| message: false
#| warning: false
library(readr)
library(dplyr)
```

Le fichier utilise le point-virgule comme séparateur (comme souvent pour les fichiers issus de producteur de données français), il faut donc le lire avec `read_csv2()` plutôt qu’avec `read_csv()`.

```{r}
#| message: false
#| warning: false
arretes <- read_csv2("../data/bor_affichage-reglementaire.csv")
```

On peut regarder d'un coup d’œil les dimensions et le contenu du tableau.

```{r}
glimpse(arretes)
```

On visualise ensuite les premières lignes.

```{r}
head(arretes, n = 2) %>% knitr::kable()
```

On voit que l'essentiel des informations est contenu de manière non-structurée dans la colonne **`` arretes$`Intitulé de l’acte` ``** (qui possède au passage un nom peu pratique à manipuler dans du code). Il y a par ailleurs des colonnes qui ne nous serviront pas.

On sélectionnera et renommera ainsi les colonnes :

```{r}
arretes <- arretes %>% 
  select(nature=`Nature de l'acte`, 
         numero=`Numéro de l'acte`, 
         intitule=`Intitulé de l'acte`, 
         date=`Date d'affichage`)
```

## Extraction d'informations

### L'année de publication des actes

La première extraction que l'on va faire concerne la date de publication des arrêtés afin de voir la période couverte par notre base de données. La colonne `arretes$date` contient l'information qui nous intéresse avec une granularité temporelle cependant trop fine.

```{r}
arretes$date[1:10]
```

Pour extraire l'information qui nous intéresse, on peut se focaliser sur les 4 premiers caractères de la date qui correspondent à l'année.

```{r}
arretes$annee <- substr(arretes$date,1, 4)

arretes_annee <- arretes %>% 
  group_by(annee) %>% 
  summarise(n=n())
```

On pourra représenter cette information par un graphique.

```{r}
library(ggplot2)

ggplot()+
  geom_col(data = arretes_annee, aes(x=annee, y=n))+
  labs(y="Nombre d'actes", 
       x="Année")
```

### Les types d'acte

La difficulté principale de l'exercice réside dans l'extraction d'informations non-structurées des chaînes de caractères qui composent le titre des actes. Pour commencer ce travail, on va d'abord en visualiser quelques-unes afin de voir si on peut dégager des éléments de structuration.

```{r}
arretes$intitule[sample(1:nrow(arretes), 5)]
```

On voit que le type d'acte figure en début de chaîne, séparé du reste par un tiret (`-`). On peut mobiliser une **expression régulière** (***regex***) pour extraire du texte qui suit un pattern identifié.

::: callout-note
### 🔍 Les expressions régulières (regex)

Une **regex** (*regular expression*) est une **chaîne de caractères spéciale** qui permet de **décrire un motif** (ou *pattern*) dans du texte.\
Elles sont très utiles pour :

-   rechercher (`str_detect()`),

-   extraire (`str_extract()`),

-   remplacer (`str_replace()`),

-   ou découper (`str_split()`)

des morceaux de texte selon une **règle de forme**, et non un mot exact.

En R, on les utilise souvent avec le package **{stringr}**.
:::

::: callout-tip
### ⚙️ Exemple : extraire ce qu’il y a avant un tiret

Supposons que nous ayons un vecteur de chaînes de caractères :

```{r}
library(stringr)

x <- c("Bordeaux - Gironde", "Lyon - Rhône", "Marseille - Bouches-du-Rhône")
```

**Étape 1 : la regex**

Le motif à décrire est : "tous les caractères avant un tiret"

👉 En regex, cela s’écrit : `^[^-]+`

-   `^` → début de la chaîne

-   `[]` → ensemble de caractères

-   `[^ ]` → tout sauf ce qui est entre les crochets

-   `+` → répète 1 ou plusieurs fois

**Étape 2 : l’appliquer avec** `str_extract()`

```{r}
str_extract(x, "^[^-]+")
```

On peut ensuite **supprimer les espaces** avec `str_trim()` :

```{r}
str_trim(str_extract(x, "^[^-]+"))
```
:::

Appliqué aux titres des actes publiés par la ville de Bordeaux, on aura donc :

```{r}
arretes$type <- str_trim(tolower(str_extract(arretes$intitule, "^[^-]+")))

sample(arretes$type, 10)
```

On peut également compléter cette identification par une variable qui repère quand la chaîne de caractère correspondant à l'intitulé de l'acte comporte "*immeuble*" ou "*habitation*".

```{r}
arretes <- arretes %>% 
  mutate(immeuble=grepl("immeuble|habitation", tolower(intitule)))
```

Si on combine les deux colonnes, on peut voir quels types d'arrêtés mentionnent fréquemment des immeubles ou des habitations.

```{r}
#| message: false
#| warning: false
arretes_type_immeubles <- arretes %>% 
  group_by(type, immeuble) %>% 
  summarise(n=n()) %>% 
  arrange(desc(immeuble), desc(n))

arretes_type_immeubles %>% head(n = 10) %>% knitr::kable()
```

Après une inspection manuelle, on voit que les types d'arrêtés relatifs à la dégradation des immeubles sont les suivants :

```{r}
arretes_selec <- arretes_type_immeubles$type[c(1,2,4,5:8,10,11,13:15,22,54,99,100,106)]
```

On crée donc un nouvel objet avec uniquement les arrêtés relatifs à des immeubles.

```{r}
perils <- arretes %>% 
  filter(type %in% arretes_selec)
```

Enfin, on ne veut travailler que sur la distribution spatiale des périls, peu importe s'ils ont été traités ou non. On retire donc des données tout ce qui relève des mainlevées.

```{r}
perils <- perils %>% 
  filter(!grepl("mainlev", tolower(intitule)))
```

### La localisation des arrêtés

Pour localiser les arrêtes, il va falloir extraire les adresses et les géocoder. On commence pour cela par définir la liste des types de voies que l’on souhaite détecter :

```{r}
types_voie <- c("rue", "avenue", "boulevard", "bd", "chemin", "impasse", "place", "quai", "allée", "cours")
```

On construit ensuite une expression régulière qui cherche une structure du type\
numéro + (optionnellement "bis", "ter", etc.) + type de voie + nom de voie :

```{r}
pattern <- paste0(
  "\\b\\d+\\s?(?:bis|ter|quater)?\\s+(", 
  paste(types_voie, collapse = "|"), 
  ")\\s+[[:alpha:]][[:alnum:]\\s\\-']+"
)
```

On applique cette regex à la colonne `intitule` pour extraire les adresses :

```{r}
adresses <- str_extract(tolower(perils$intitule), regex(pattern, ignore_case = TRUE) )

head(adresses)
```

Enfin, on nettoie le résultat en retirant la mention "à Bordeaux" et les espaces inutiles :

```{r}
perils$adresse <- trimws(gsub("à bordeaux", "", adresses))
```

Le résultat est une colonne `adresse` propre, contenant les adresses détectées automatiquement dans le texte.

## La transformation de données tabulaires en données spatiales

### Géocodage

On commence par charger le package `banR`, qui permet de géocoder des adresses à partir de la Base Adresse Nationale (BAN).

```{r}
library(banR)
```

Avant de lancer le géocodage, on ajoute une colonne contenant le code INSEE de la commune de Bordeaux.\
Cela permet de restreindre la recherche à cette seule commune et d’obtenir des résultats plus précis.

```{r}
perils$code_insee <- "33063"
```

On lance ensuite le géocodage à l’aide de la fonction `geocode_tbl()`, en précisant la colonne contenant les adresses (`adresse`) et celle avec le code INSEE (`code_insee`).

```{r}
perils_geo <- geocode_tbl(perils, adresse = adresse, code_insee = code_insee)
```

### Transformation en objet spatial

On charge d’abord les packages nécessaires :

-   `sf` pour manipuler des données spatiales,

-   `mapview` pour visualiser les points sur une carte interactive.

```{r}
#| message: false
#| warning: false
library(sf) 
library(mapview)
```

On filtre les résultats pour ne garder que les adresses qui ont bien été géocodées (c’est-à-dire celles dont la longitude n’est pas manquante).

```{r}
perils_geo <- perils_geo %>% filter(!is.na(longitude))
```

On transforme ensuite le tableau en un objet spatial (`sf`) en précisant les colonnes de coordonnées et le système de projection (ici WGS84, EPSG:4326).

```{r}
perils_geo_sf <- st_as_sf(perils_geo, coords = c("longitude", "latitude")) %>% 
  st_set_crs(4326)
```

Enfin, on visualise les points sur une carte interactive, colorés selon l’année.

```{r}
mapview(perils_geo_sf, zcol = "annee", cex = 4)
```
